【裁判字號】    95,上,972
【裁判日期】    971209
【裁判案由】    租佃爭議
【裁判全文】
臺灣高等法院民事判決                   95年度上字第972號
上  訴  人  丙○○
訴訟代理人  吳東霖律師
被 上訴 人  甲○○
訴訟代理人  彭國良律師
上列當事人間租佃爭議事件，上訴人對於中華民國95年10月17日
臺灣桃園地方法院95年度訴字第502號 第一審判決提起上訴，經
本院於97年11月25日言詞辯論終結，判決如下：
    主  文
原判決廢棄。
被上訴人在第一審之訴駁回。
第一、二審訴訟費用由被上訴人負擔。
    事  實
甲、上訴人方面：
一聲明：
  (一)原判決廢棄。
  (二)被上訴人在第一審之訴駁回。
二陳述：除與原判決記載相同者外，補稱略以：
  (一)兩造間就坐落桃園縣新屋鄉○○○○段下田心子小段377之1
    、378、379地號土地（下合稱系爭土地）、同小段375、376
    地號及同段赤牛欄小段1941地號土地之耕地租約始於民國38
    年6月25日， 當時承租人係與上訴人共同生活之胞兄張滿挑
    。因張滿挑為戶長，故耕地租約以張滿挑名義申請登記為承
    租人，耕地則由兄弟共同耕作。嗣兄弟分家而分耕，遂依臺
    灣省耕地租約登記辦法第4條第1項第6款規定， 於77年間辦
    理分戶分耕之租約變更登記，非新訂租約。系爭土地雖於耕
    地租賃關係存續中之60年11月 8日因農地重劃而變更地目為
    「建」，但至今仍由上訴人依土地法第83條規定繼續耕作並
    給付租金，依耕地三七五減租條例第17條第1項第5款及同條
    第2項規定， 本件耕地租賃關係應適用當時都市平均地權條
    例第76條至第78條 及現行平均地權條例第78條第1項規定，
    在被上訴人未為補償給付前，租約不得終止。且依當時都市
    平均地權條例第76條至第78條規定，出租耕地變更為建築用
    地時，耕地租約並不因而無效，須土地所有人收回自建房屋
    或自用，始得申請終止租約。被上訴人常年僑居國外，至今
    未回國定居，且主張兩造間之租約屬一般土地租賃，不適用
    耕地三七五減租條例等情，可見被上訴人並非收回自建房屋
    或自用，自不得終止租約、收回耕地。
  (二)農業發展條例係於62年9月3日制定公布，當時尚無耕地定義
    之規定，有關耕地之定義係適用土地法第106條規定， 即以
    他人土地供農業耕作並給付租金，不論地目為何，均屬耕地
    租賃，適用耕地三七五減租條例之規定，有司法院釋字第
    738 號、最高法院47年度台上字第1568號、62年度台上字第
    1647號、63年度台上字第1218號、64年度台再字第80號判例
    可資參照。故兩造間之耕地租約不因地目變更為建而受影響
    。
  (三)上訴人並無轉租或未自任耕作情形。耕地三七五減租條例於
    40年6月7日公布，同年月14日指定臺灣省為施行區域；而訴
    外人乙○○證稱自39年間起使用系爭土地，應係被上訴人交
    付其使用，故被上訴人於40年間並未將乙○○使用部分交付
    上訴人。另被上訴人之被繼承人張丁蘭於49年11月22日曾將
    乙○○使用之11-1地號土地出售予訴外人張滿馨、張滿門，
    亦可證張丁蘭自始未將該部分土地交付上訴人承租耕作，非
    上訴人違約轉租或未自任耕作。系爭377-1、379地號土地位
    於上訴人耕作之375、376地號土地外緣，形狀狹長，故上訴
    人自38年間起即承租種植防風林，以防東北季風；乙○○使
    用者，大部分為378地號土地。
  (四)被上訴人在原審完成爭點協議後，於95年10月 3日言詞辯論
    期日前臨時以書狀主張上訴人違反耕地三七五減租條例第16
    條前段「承租人應自任耕作」之規定或有同條例第17條第1
    項第4款 「非因不可抗力繼續一年不為耕作」之情形，該部
    分應非本件訟爭法律關係。
  (五)系爭土地於37年12月20日開始由張滿挑承租，非由上訴人之
    父張阿逢承租，張阿逢死於日據時代，不可能於37年間與乙
    ○○之祖父共同承租系爭土地或商談分租面積補貼事宜。張
    滿挑書立「耕作權放棄書」係在與上訴人分戶分耕之後，其
    真意係將其分耕部分交由其子張堂梓耕作，與上訴人分耕部
    分無關。被上訴人另對張堂梓提起確認耕地三七五租賃關係
    不存在訴訟，業經臺灣高等法院95年度上字第591號判決 將
    被上訴人在第一審之訴駁回，並經最高法院駁回被上訴人之
    上訴確定。
三證據：除援用原審提出者外，補提司法院院字第738號 解釋、
  行政法院70年度判字第660號判例、 最高法院71年度台抗字第
  39號裁定要旨、94年度台上字第769號判決、 47年度台上字第
  1568號判例、62年度台上字第1647號判例、63年度台上字第
  1218號判例、64年度台再字第80號判例、47年度台上字第1469
  號判決、55年度台上字第3265號判決、 69年度台上字第712號
  判決、60年度台上字第1316號判決、 77年度台上字第986號判
  決、85年度台上字第2175號判決、60年度台上字第2340號判決
  、60年度台上字第3397號判決、55年10月24日民刑庭總會決議
  、52年度台上字第1014號判例、新竹地院46年 9月司法座談會
  、94年度台上字第769號判決、臺灣高等法院95年度上字第591
  號判決及95年12月27日準備程序筆錄、最高法院96年度台上字
  第825號裁定、新竹地院50年8月份司法座談會、66年平均地權
  條例、上訴人與張滿挑之戶籍謄本、上訴人父親張阿逢日據時
  代戶籍謄本、土地複丈成果圖所示D、、E點現場照片１張、付
  租憑證、耕地租約登記簿、地籍圖謄本、租谷簽收簿等影本為
  證，並聲請向桃園縣新屋鄉公所調閱38年至86年間「新鄉田字
  第101號、101-1號」耕地租約資料。
乙、被上訴人方面：
一聲明：上訴駁回。
二陳述：除與原判決記載相同者外，補稱略以：
  (一)上訴人於原審已自認兩造於77年 6月21日就系爭土地訂立耕
    地租約迄今。張滿挑於77年 4月20日放棄系爭土地之三七五
    承租權，由新出租人即被上訴人與上訴人於77年 6月21日訂
    立新租約，而系爭土地之地目既於60年間由田變更為建，則
    兩造於77年 6月21日新訂之租約不適用耕地三七五減租條例
    第17條第5款規定。
  (二)系爭租約約定之正產物為稻谷，未約定可栽種竹子、榕樹或
    桑樹等無可收割、僅能觀賞之非農作植物。且依訴外人乙○
    ○之證言，系爭土地係上訴人之父交付乙○○使用，非被上
    訴人所交付。若為被上訴人交付乙○○使用，為何上訴人數
    十年來均交付相同租金？乙○○既證稱系爭土地自39年間起
    即由其使用等語，可知上訴人未於系爭土地上耕作，符合耕
    地三七五減租條例第16條前段及第17條第1項第4款所定「非
    因不可抗力繼續一年不為耕作之情形」。被上訴人於原審95
    年9月27日辯論意旨狀已為上開主張。
  (三)系爭租約若係耕地三七五租約，依耕地三七五減租條例第１
    條規定，其終止應優先適用該條例之規定。
三證據：除援用原審提出者外，補提系爭土地94年 8月18日現場
  照片16張、現場照片5張、系爭土地95年5月10日勘驗現場照片
  14張、最高法院83年度台上字第2400號判例、91年度台再字第
  28號判決、89年度台上字第1752號判決等影本及張滿挑來谷簿
  為證。
丙、本院依職權函詢桃園縣政府與桃園縣楊梅鎮地政事務所，並
    勘驗系爭土地及囑託桃園縣楊梅地政事務所測量系爭土地。
    理  由
一按當事人就其主張之爭點，經依民事訴訟法第270條之1第１項
  第3款或第2項為簡化之協議者，應受其拘束；但經兩造同意變
  更，或因不可歸責於當事人之事由或依其他情形協議顯失公平
  者，不在此限，同條第3項定有明文。本件被上訴人於94年8月
  26日向桃園縣新屋鄉公所耕地租佃委員會申請耕地租佃爭議調
  解，因調解不成立，再由桃園縣政府耕地租佃委員會調處，復
  調處不成立，遂依耕地三七五減租條例第26條第１項規定移送
  原法院審理。被上訴人於調解、調處程序中均主張系爭土地遭
  他人占用，未據上訴人使用等情，請求收回系爭土地。嗣被上
  訴人於原審整理並協議簡化爭點時雖僅主張系爭租約因標的為
  建地而無效，未主張上訴人違反耕地三七五減租條例第16條前
  段「承租人應自任耕作」之規定或有同條例第17條第1項第4款
  「非因不可抗力繼續一年不為耕作」之情形，惟被上訴人既於
  調解、調處程序中已為上開主張，如不許其於協議後提出，難
  認無顯失公平情形，依上開規定，本院仍應予審究。
二被上訴人主張：兩造雖於77年 6月27日就系爭土地訂立耕地三
  七五租約，惟系爭土地已於60年間變更地目為建，故所訂耕地
  三七五租約應為無效；另上訴人並未於系爭土地上耕作，系爭
  土地僅種植竹子、榕樹或桑樹，且實由訴外人乙○○使用，故
  有耕地三七五減租條例第16條規定之無效情形，被上訴人亦得
  依同條例第17條第1項第4款規定終止租約等情，求為確認兩造
  間就系爭土地之耕地三七五租賃關係不存在之判決。
三上訴人則辯稱：兩造間就系爭土地之耕地租約始於38年 6月25
  日，當時以上訴人之兄張滿挑名義登記為承租人，耕地則由兄
  弟共同耕作，嗣兄弟分家而分耕，遂於77年間辦理分戶分耕之
  租約變更登記，非新訂租約。系爭土地雖於60年11月 8日變更
  地目為建，但至今仍由上訴人繼續耕作並給付租金，故兩造間
  之耕地租約仍適用耕地三七五減租條例之規定。又上訴人並無
  轉租或未自任耕作情形，乙○○證稱自39年間起使用系爭土地
  ，應係被上訴人交付其使用，另系爭377-1、379地號土地位於
  上訴人耕作之375、376地號土地外緣，形狀狹長，故上訴人自
  38年間起即承租種植防風林，以防東北季風等語。
四兩造不爭執事項（參見本院卷(二)第82頁之97年 4月30日準備程
  序筆錄、第133、134頁之97年10月16日準備程序筆錄、 第139
  頁之97年11月6日準備程序筆錄、原法院卷第49至103頁之耕地
  租約資料）：
  (一)系爭土地為被上訴人所有。系爭土地原於38年 6月25日由訴
    外人張丁蘭與上訴人之兄張滿挑簽訂田字第101號 私有耕地
    租約。嗣兩造與訴外人張堂梓以原出租人死亡、原承租人死
    亡、分戶分耕及標示變更為由，依臺灣省耕地租約登記辦法
    第2條第1項 及第4條第1項第2、3、6、7款規定，於77年5月
    23日共同申請租約變更登記，變更出租人為被上訴人、承租
    人為張堂梓與上訴人，經桃園縣新屋鄉公所報奉桃園縣政府
    77年6月21日府地權字第87905號函復同意備查。張堂梓部分
    之租約為田字第101號， 承租系爭土地2分之1（即377之1地
    號之東半部、378地號之北半部、379地號之北半部，如附圖
    一所示細斜線部分）、 同小段375地號土地之一部分（即西
    半部，如附圖一所示細斜線部分）、 374地號土地全部及新
    屋鄉○○○○段赤牛欄小段1941地號土地2分之1；上訴人部
    分之租約為田字第101-1號，承租系爭土地2分之1（即377之
    1地號之西半部、378地號之南半部、379地號之南半部， 如
    附圖一所示粗斜線部分，地目均為建）、 同小段375地號土
    地之一部分（即東半部，如附圖一所示粗斜線部分，地目田
    ）、376地號土地全部（地目田） 及上開赤牛欄小段1941地
    號土地2分之1（地目建），租賃期間自74年1月1日起至77年
    12月31日止，租谷每年781台斤。嗣兩造於 86年、92年續訂
    租約，租期均為6年。
  (二)系爭土地原來地目均為「田」，於60年11月 8日因農地重劃
    而變更地目為「建」，使用分區為特定農業區，使用地類別
    編定為甲種建築用地，惟實際使用情況於重劃前後並未改變
    ，且均依耕地三七五減租條例規定計付租金至今。
  (三)被上訴人於94年 8月26日寄發存證信函終止兩造間之租約關
    係，上訴人於同年月29日收受上開存證信函。
五兩造爭執要點及本院之判斷
  (一)兩造於77年 6月10日以後續訂之租約與訴外人張滿挑、張丁
    蘭於38年6月25日訂立之耕地租約是否具有同一性？
    上訴人主張：兩造間就系爭土地之耕地租約始於38年 6月25
    日，其後並非新訂租約等語。經查，張滿挑與張丁蘭於38年
    6月25日訂立之耕地租約，經77年間辦理分戶分耕 及變更出
    租人與承租人後，其中一部分即為兩造間之租約。各該租約
    期間屆滿後，固然每次續訂之租約除期間外，其餘租賃約定
    均與舊租約相同，惟仍係成立新的租賃關係，已非38年 6月
    25日當時所訂立之耕地租約。兩造既曾於86年、92年間續訂
    租約，兩造間就系爭土地所訂耕地三七五租約之爭執，應就
    92年間續訂之租約而論。
  (二)系爭土地於60年11月 8日因農地重劃而變更地目為「建」後
    ，兩造間所訂耕地三七五租約是否無效？
    1.按「編為某種使用地之土地，於其所定之使用期限前，仍
      得繼續為從來之使用。」土地法第83條定有明文。上訴人
      係以同一租約向被上訴人承租６筆土地（詳如兩造不爭執
      事項(一)），地目原均為田，其中系爭土地雖於60年11月8
      日因農地重劃而變更地目為建，並於70年 2月15日編定使
      用地類別為特定農業區甲種建築用地，然所編定之使用地
      並未定有使用期限，有桃園縣政府97年 9月17日府地用字
      第0970307315號函可稽（參見本院卷(二)第112頁）， 並為
      兩造所不爭執。系爭土地變更地目及編定使用地類別時既
      未定有使用期限，則其繼續為從來之使用，應不受土地法
      第83條所定「於其所定之使用期限前」之限制，亦即系爭
      土地在實際供建築使用前，仍得繼續為從來之使用。
    2.次按「以自任耕作為目的，約定支付地租，使用他人之農
      地者，為耕地租用。」土地法第106條第1項定有明文。系
      爭土地於60年11月8日前之原地目為田， 被上訴人亦未爭
      執當時系爭土地供作農地使用，則當時就系爭土地所訂「
      私有耕地租約」應適用耕地三七五減租條例之規定（最高
      法院88年度台上字第１號判例意旨可資參照）。而系爭土
      地變更地目後，在實際供建築使用前，既得繼續為從來之
      使用，已如前述，且系爭土地實際使用情況於變更地目前
      後並無改變，亦即始終供作農地使用，上訴人亦依耕地三
      七五減租條例規定計付租金至今等情，為兩造所不爭執，
      則兩造於系爭土地變更地目後所訂耕地租約，自仍屬上開
      土地法第106條第1項規定之耕地租用，而應適用耕地三七
      五減租條例之規定，屬耕地三七五租約。故被上訴人主張
      系爭土地因地目變更為「建」致兩造所訂耕地三七五租約
      無效等語，並無理由。
  (三)上訴人是否非因不可抗力繼續一年不為耕作，致被上訴人得
    依耕地三七五減租條例第17條第1項第4款規定終止租約？上
    訴人是否有未自任耕作情形致系爭租約應依耕地三七五減租
    條例第16條第2項規定認為無效？
    1.按「耕地租約在租佃期限未屆滿前，非有左列情形之一不
      得終止：…四非因不可抗力繼續一年不為耕作時。…」耕
      地三七五減租條例第17條第1項第4款定有明文；另「農業
      用地︰指非都市土地或都市土地農業區、保護區範圍內土
      地，依法供左列使用者︰(一)供農作、森林、養殖、畜牧及
      保育使用者。(二)供與農業經營不可分離之農舍、畜禽舍、
      倉儲設備、曬場、集貨場、農路、灌溉、排水及其他農用
      之土地。…」平均地權條例第3條第3款亦有明文。被上訴
      人主張上訴人未於系爭土地上耕作等情，為上訴人所否認
      。經查，兩造間之耕地租約包括6筆土地，除系爭土地2分
      之1外， 另有同小段375地號土地之一部分、376地號土地
      全部及赤牛欄小段1941地號土地2分之1等情，為兩造所不
      爭執（詳見兩造不爭執事項(一)）。 依本院於96年5月10日
      勘驗系爭土地結果，系爭377-1地號土地上 種植一排風圍
      竹，系爭378地號土地上為一菜圃， 菜圃旁種植防風林，
      系爭379地號土地上有一條田間小道、 一間豬寮、一部分
      空地，其上有雜物，此空地左方有條小道，可通豬寮後面
      的小路（參見本院卷(一)第160至162頁之勘驗程序筆錄及現
      場略圖），另當日經囑託桃園縣楊梅地政事務所測量結果
      ，可知系爭379地號土地南半部確均種植樹木， 包括桑樹
      風圍、竹圍等情（參見附圖二即本院卷(一) 第215頁之土地
      複丈成果圖)，顯見系爭377-1、379地號土地 並未供耕作
      使用。然上訴人陳稱：所承租之６筆土地係規劃統籌使用
      ，因上訴人在同小段375、376地號土地上耕作，故於該土
      地外緣即東北方之系爭377-1地號土地西半部及系爭379地
      號土地南半部種植防風桂竹林，以防東北季風，且可收成
      竹筍等語，為被上訴人所不爭執。則上訴人以同一租約承
      租之６筆土地，既係規劃部分種植防風林、部分供耕作使
      用，縱然其中系爭377- 1、379地號土地 因此未供耕作使
      用，亦係整體利用之結果，且係供與耕作不可分離之防風
      用途，仍屬農業用地，故系爭377-1、379地號土地應認係
      上訴人從事農耕範圍之一部分。從而，被上訴人以上訴人
      未於系爭土地上耕作為由，主張依耕地三七五減租條例第
      17條第1項第4款規定終止租約，並無理由。
    2.次按「承租人應自任耕作，並不得將耕地全部或一部轉租
      於他人。」、「承租人違反前項規定時，原訂租約無效，
      得由出租人收回自行耕種或另行出租。」耕地三七五減租
      條例第16條第1項、第2項定有明文。被上訴人主張上訴人
      將系爭土地交由訴外人乙○○使用等情，為上訴人所否認
      。經查，系爭378、379地號土地雖有部分為訴外人乙○○
      占用（參見附圖二），然依乙○○結證稱：「從39年到現
      在都是我在使用」、「從39年到現在上訴人都未曾來跟我
      要過土地，當時是阿公輩的人認為這三筆土地不是上訴人
      他們的，故都是我們在用，上訴人有租約但沒有來跟我講
      」、「我的部分有繼續耕作，丙○○爸爸交代下來我就繼
      續做，分三筆，我的是三甲三分，他們的部分三甲五分，
      我們少二分地，所以丙○○祖父將系爭承租之土地，交給
      我使用。我祖父排行第四，我是第四房，最初第三房全部
      租來是張滿挑爸爸去租，張滿挑爸爸去租來之後一部分分
      租出來給四房，…」、「系爭三筆土地現在我在種菜等」
      等語（參見原法院卷第195頁之95年8月29日言詞辯論筆錄
      、本院卷(一)第131頁之96年4月13日準備程序筆錄），可知
      乙○○既自39年間起占用系爭378、379地號土地之一部分
      ，顯然被上訴人從來未曾將該部分被占用之土地交付上訴
      人使用，更遑論於92年間兩造續訂租約時。縱然乙○○證
      稱上訴人之父或祖父曾將系爭土地交付其使用等情屬實，
      亦非可歸責於原承租人張滿挑或上訴人，故兩造於92年間
      續訂租約、成立新的租賃關係時，被上訴人仍有將租賃標
      的物交付上訴人使用之義務；若被上訴人未為交付，自難
      認上訴人得自任耕作，從而難認上訴人有應自任耕作而不
      為之情形。被上訴人既未證明其於92年間續訂租約時已將
      系爭378、379地號土地全部交付上訴人使用及上訴人復將
      其中部分土地交付乙○○使用等情，其主張上訴人未自任
      耕作致系爭租約依耕地三七五減租條例第16條第２項規定
      為無效，即無理由。
六綜上所述，被上訴人主張兩造間所訂耕地三七五租約因系爭土
  地之地目為「建」及上訴人未自任耕作而無效，並主張其因上
  訴人非因不可抗力繼續一年不為耕作而終止租約，求為判決確
  認兩造間就系爭土地之耕地三七五租賃關係不存在，為無理由
  ，不應准許。原審為上訴人敗訴判決，尚有未洽。上訴意旨求
  予廢棄改判，為有理由。爰由本院予以廢棄改判如主文第二項
  所示。
七本件事證已臻明確，兩造其餘攻擊、防禦方法經逐一審酌後，
  認與判決結果不生影響，無再論述之必要，附此敘明。
八據上論結，本件上訴為有理由。依民事訴訟法第450條、 第78
  條，判決如主文。
中    華    民    國    97    年    12    月    9     日
                    民事第九庭
                        審判長法  官  黃熙嫣
                              法  官  鄭傑夫
                              法  官  林玲玉
正本係照原本作成。
不得上訴。
中    華    民    國    97    年    12    月    12    日
                              書記官  倪淑芳


司法院資訊處製作；財團法人民間司法改革基金會備份。
